【裁判字號】    97,上訴,2778
【裁判日期】    971017
【裁判案由】    偽造文書等
【裁判全文】
臺灣高等法院刑事判決                97年度上訴字第2778號
上  訴  人
即  被  告  丁○○
選任辯護人  林俊倩律師
            張振興律師
上列上訴人因偽造文書等案件，不服臺灣板橋地方法院96年度訴
字第960號，中華民國97年2月27日第一審判決（起訴案號：臺灣
板橋地方法院檢察署95年度偵緝字第2785號），提起上訴，本院
判決如下：
    主  文
原判決撤銷。
丁○○連續行使偽造私文書，足以生損害於他人，處有期徒刑壹
年，減為有期徒刑陸月，如易科罰金以銀元佰元（即新臺幣玖
佰元）折算壹日。如附表所示偽造之「乙○○」印章貳枚、印文
肆枚均沒收。
    事  實
一、丁○○係址設臺北市○○路103號2樓「零點一廣告有限公司
    」（下稱零點一公司）之負責人，因零點一公司於民國91年
    7月間擬向華南商業銀行西三重分行（下稱華南銀行）貸款
    新台幣（下同）二百萬元，丁○○遂邀友人乙○○擔任連帶
    保證人，經乙○○同意於六十萬元額度內擔任連帶保證人後
    ，丁○○即委由刻印業者代刻乙○○之印章，並於91年7月
    12日將上開印章交由乙○○攜往臺北縣三重市○○路○段237
    號之華南銀行辦理對保事宜，乙○○並簽具授信約定書（該
    約定書無貸款金額之記載，下稱上開授信約定書）。嗣乙○○前往該行對保，於閱覽保證書之際，發現保證金額為五百
    萬元，遠逾所願擔保之額度，即當場拒絕在保證書上簽章，
    並將上開印章攜回保留，而未完成上開保證手續。詎丁○○
    明知上情，為圖方便，避免再找保證人之不便，竟基於行使
    偽造私文書之犯意，利用不知情之刻印業者偽刻乙○○之印
    章一枚，於同年月17日至上址，未經乙○○之同意，向不知
    情承辦行員丙○○佯稱乙○○願意擔任零點一公司向華南銀
    行貸款二百萬元之連帶保證人，持之蓋用在91年7月17日借
    據之連帶保證人欄上而偽造表明乙○○擔任該筆貸款之連帶
    保證人等不實內容之私文書，並提出上開借據交付予華南銀
    行而行使之，華南銀行誤以為乙○○同意擔任連帶保證人，
    本件已完成保證手續，而核撥二百萬元之信用貸款金額予零
    點一公司，足以生損害於乙○○權益及華南銀行核貸之正確
    性。其後復承前行使偽造私文書之概括犯意，於92年1月24
    日、92年7月21日以同上手法，再利用不知情之刻印業者，
    偽刻乙○○之印章一枚，連續持以蓋用在92年1月24日、92
    年7 月21日借據之連帶保證人欄、增字確認欄後，將該等借
    據交付予華南銀行而行使之，完成上開借款之展期，足以生
    損害於乙○○與華南銀行之權益。嗣因零點一公司於92年12
    月22日後即未能如期繳交貸款利息，經華南銀行通知乙○○
    ，始查知上情。
二、案經甲○○告發由臺灣臺北地方法院檢察署呈請臺灣高等法
    院檢察署檢察長令轉臺灣板橋地方法院檢察署檢察官偵查後
    起訴。
    理  由
壹、程序方面：
一、按被告以外之人於審判外之言詞或書面陳述，除法律有規定
    者外，不得作為證據。又被告以外之人於偵查中向檢察官所
    為之陳述，除顯有不可信之情況者外，得為證據，刑事訴訟
    法第159條第1項及第159條之1第2項分別定有明文。查證人
    乙○○於96年1月26日檢察官訊問時，經檢察官告知具結之
    義務及偽證之處罰後具結而陳述其親身經歷之事實，核皆無
    違法取證之情事，因認無顯不可信之情形，該次證述自得為
    證據。
二、本件認定事實所引用之卷內其他卷證資料，並無證據證明係
    公務員違背法定程序所取得，且檢察官、被告及其辯護人於
    原審法院準備程序及審判期日時均表示同意作為證據而不予
    爭執，且迄至言詞辯論終結前亦未再聲明異議，依刑事訴訟
    法第159條之5第1項之規定，本件認定事實所引用之其他證
    據，均有證據能力。
貳、實體方面：
一、訊據上訴人即被告丁○○固坦承於前揭時邀乙○○擔任零點
    一公司上開貸款連帶保證人，並先後於91年7月17日、92年1
    月24日、92年7月21日前往華南銀行辦理上開貸款之撥款申
    請與展期，在如附表所示借據上蓋用乙○○之印章等情不諱
    ，惟矢口否認有何行使偽造私文書、詐欺取財之犯行，辯稱
    ：乙○○確有同意在五百萬元額度內擔任連帶保證人，並由
    乙○○親自至銀行對保，其持以蓋用於如附表所示各借據之
    「乙○○」印章係乙○○交還予伊留存的，並非偽刻，不知
    為何與上開授信約定書上所留存之「乙○○」印鑑不同云云
    。辯護意旨則略以：乙○○故意交付不同印章予被告，以規
    避連帶保證人責任，而華南銀行又疏未告知被告有關乙○○
    未簽具保證書之事，致被告蓋用所生之印文與上開授信約定
    書上留存之「乙○○」印文不同，被告並無行使偽造私文書
    、詐欺取財之主觀犯意與客觀行為，另印文鑑定結果有重大
    瑕疵，不足採憑云云為辯。惟查：
    (一)乙○○於91年7月12日前往上址華南銀行簽署授信約定書
      ，並在上開授信約定書及留存印鑑式樣上蓋用「乙○○」
      印章，另被告先後於91年7月17日、92年1月24日、92年7
      月21日在如附表所示借據連帶保證人欄上蓋用「乙○○」
      印章，而獲華南銀行核撥貸款二百萬元，並予以展期等情
      ，業據證人乙○○於檢察官偵訊及原審法院審理時具結證
      述明確，復經證人柯淑文、丙○○於原審法院審理時證述
      承辦過程在卷，原審法院並向華南銀行調閱本件貸款相關
      文件在卷可稽，被告固於原審法院準備程序時一度辯稱：
      不知道上開貸款有展期，亦從未在華南銀行任何文件上蓋
      用「乙○○」印章云云，惟於原審法院審理時業已坦承上
      開各節，而不予爭執，此部分之事實堪以認定。
    (二)被告未經乙○○同意，偽刻「乙○○」印章並蓋用在如附
      表所示借據之連帶保證人欄及增字部分之事實，迭據證人
      乙○○於96年1月26日檢察官偵訊時及原審法院審理時具
      結證稱：我答應被告在六十萬元額度內擔任零點一公司貸
      款之連帶保證人，91年7月12日授信約定書上我蓋用的印
      章是被告幫我刻的，對保時先簽授信約定書，之後要簽借
      據時，我看到上面貸款金額是五百萬元，就當場說不保了
      ，我完全不知道被告後來貸款二百萬元的事，因當天對保
      程序沒有完成，我就沒有將被告代刻的印章還給被告，該
      印章現在還在我這裏，後來我有向被告說起這件事，她說
      沒事，我想反正保證手續未完成，就沒有想那麼多等語在
      卷。觀諸原審法院向華南銀行所調取上開91年7月12日授
      信約定書所留存之「乙○○」印文（即甲4類）、如附表
      所示借據上之「乙○○」印文（即甲1至甲3類）連同乙○○所提供「乙○○」印章一枚及所蓋印之「乙○○」印文
      （即乙類）送法務部調查局以重疊比對、特徵比對鑑定結
      果：甲4類印文與乙類印文相同，甲1至甲3類印文均與甲
      4、乙類印文不同，甲1類印文與甲2、甲3類印文不同；此
      有該局96年12月28日調科貳字第09600563180號鑑定書一
      件在卷可稽（附於原審法院卷），上開鑑定係以同倍率放
      大重疊比對、特徵比對方式鑑定，其所採用鑑定方法及鑑
      定之推論過程，與一般事理相符，並無不合理之處，且上
      開鑑定書所附鑑定分析表甲1至甲4類之放大印文，經以肉
      眼觀察，即可察知甲1至甲3類與甲4類印文明顯相異，而
      甲1類與甲2、甲3類印文在字體粗細、間隙上亦屬有別，
      是上開鑑定結果應堪採信，辯護人於原審未詳細說明科學
      上之理由，空泛指摘上開鑑定之證明力有重大瑕疵云云，
      尚不足採。是被告持以蓋用於如附表所示借據之印章，不
      僅與乙○○蓋用於上開授信約定書上之印章非一，且其歷
      次蓋用於如附表所示借據之印章亦至少有二枚。此外，被
      告亦無法提出原蓋用於授信約定書所留存之「乙○○」印
      章以實其說，益見其虛。從而被告所辯：從頭到尾我只知
      道一個章，就是乙○○交給我的那個印章，乙○○的印章
      在我這邊云云，顯非可採。證人乙○○所證稱：蓋用於91
      年7月12日授信約定書之「乙○○」印章，並未交還被告
      等語，應認屬實，而堪採憑。
    (三)有關本件之對保、核章程序，亦經證人即本件零點一公司
      貸款之承辦人員柯淑文於原審法院審理時具結證稱：對保
      時須保證人親自到場簽名蓋章，並告知保證人保證額度，
      保證人對保過簽授信約定書並留存印鑑，之後的借據就不
      須對保，本件借據是公司拿已簽章完成之借據及授信申請
      書到銀行辦理，當初我有核對過借據與授信約定書上的印
      鑑，我認為是相同，才會核貸等語。及證人即本件對保程
      序承辦人丙○○於原審法院審理時具結證稱：先填授信申
      請書，再完成對保動作，如是公司貸款要填保證書，另撥
      款要有授信申請書及借據，不用對保；保證人簽授信約定
      書後，之後借據只須蓋章，但不用本人簽名；一般我們會
      請客戶先簽授信約定書再簽保證書，兩種都會簽，只簽授
      信約定書沒有簽保證書的情形較少；授信約定書上沒有金
      額，本件保證人乙○○沒有簽保證書，如有簽保證書，上
      面就會有金額，實際情形為何乙○○未在保證書上簽名，
      我不記得、「（問：乙○○究竟有無作保？）他有簽授信
      約定書與借據就是有作保。」等語在卷，其於本院審理時
      亦為相同之證述。核與證人乙○○於歷次偵、審程序中所
      證述對保流程相符，參以上開授信約定書並未載明保證額
      度，則乙○○所證稱：於簽完授信約定書後，承辦人拿保
      證書供其閱覽時，始發現保證金額為五百萬元，因而未簽
      具保證書等語，非屬無稽。再衡諸常情，倘乙○○自始即
      知保證金額為五百萬元，並允諾被告擔任零點一公司貸款
      之保證人，自無專程前往華南銀行辦理對保，於完成授信
      約定書之簽立後，見保證書上載之保證金額，始拒絕在保
      證書上簽章之理；反之，倘乙○○係於簽立保證書時始發
      現保證金額超出其願承擔保證責任範圍，大可拒絕於保證
      書上簽章，並通知被告其不願保證之意思，實無必要於完
      成上開保證手續後，刻意交給被告與留存於授信約定書上
      相異之印章，徒增日後被告使用該印章前往銀行辦理撥款
      仍可能遭核退之困擾。凡此均見乙○○於辦理本件對保手
      續前，就實際保證金額為五百萬元一節，並非知情，被告
      辯稱：乙○○明知保證金額為五百萬元，故意交還不同印
      章供其蓋用於如附表所示借據之連帶保證人欄云云，洵屬
      飾卸之詞，委無足取，如附表所示借據上之印文均被告偽
      造，應可認定。
    (四)被告明知乙○○拒絕擔任本件貸款之保證人，且未將辦理
      上開對保程序之印章交還被告，竟違反乙○○本人之意願
      ，偽刻乙○○印章，蓋用於如附表所示借據而偽造該等借
      據向華南銀行貸款，其行使偽造私文書之事證已甚明確，
      被告上開辯解，尚難採信，是被告犯行堪以認定，應予依
      法論科。
二、查被告行為後，刑法業經修正並自95年7月1日施行。按行為
    後法律有變更者，適用行為時之法律，但行為後之法律有利
    於行為人者，適用最有利於行為人之法律，現行刑法第2條
    第1項訂有明文。以本次刑法修正之比較新舊法，應就罪刑
    有關之共犯、未遂犯、想像競合犯、牽連犯、連續犯、結合
    犯，以及累犯加重、自首減輕暨其他法定加減原因（如身分
    加減）與加減例等一切情形，綜其全部罪刑之結果而為比較
    ，最高法院95年5月23日95年第8次刑事庭會議決議可資參照
    。茲比較說明如下：
    (一)刑法第56條連續犯之規定，新法修正已刪除，是於新法施
      行後，被告之數犯罪行為，即須分論併罰。此刪除雖非犯
      罪構成要件之變更，但顯已影響行為人刑罰之法律效果，
      自屬法律有變更，依修正後刑法第2條第1項規定，比較新
      、舊法結果，仍應適用較有利於被告之行為時法律即舊法
      論以連續犯。
    (二)關於易科罰金之折算標準，依被告行為時之刑法第41條第
      1 項、罰金罰鍰提高標準條例第2條規定，係以銀元100元
      、200元或300元，即新臺幣300元、600元或900元折算1日
      ；依修正後刑法第41條第1項，則係以新臺幣1,000元、
      2,000元或3,000元折算1日，經比較新舊法，新法對被告
      亦非有利。
    (三)經綜合前述各項罪刑法律變更，整體為「從舊從輕」之比
      較結果，應一體適用被告行為時即修正前刑法之規定，較
      有利於被告，合先敘明。
三、核被告丁○○所為，係犯刑法第216條、第210條之行使偽造
    私文書罪。被告偽造印章進而於如附表所示借據上連帶保證
    人欄及增字部分偽造印文，為偽造私文書之部分行為，不另
    論罪；而其偽造後復持以行使，其偽造之低度行為已為行使
    之高度行為所吸收，亦不另論罪；其利用不知情之刻印業者
    偽造乙○○之印章，為間接正犯。被告先後三次行使偽造私
    文書，時間緊接、犯罪構成要件相同，顯均係基於概括犯意
    反覆為之，為連續犯，應依修正前刑法第56條之規定以一罪
    論，並加重其刑。被告行為後，中華民國96年罪犯減刑條例
    業經公布施行，被告所為，合於該條例第2條第1項第3款之
    規定，應依法予以減刑。
四、原審因而予以論罪科刑，固非無見。惟查被告行使偽造私文
    書並非意在向銀行詐財或詐得不法利益（詳理由五所述），
    原判決認被告所為牽連犯詐欺取財罪，認定事實顯有錯誤。
    被告上訴否認此部分犯行，自屬有理由，否認犯行使偽造私
    文書罪，則無理由，原判決既有可議，自應由本院將之撤銷
    改判。爰審酌被告並無前科，素行尚佳，有本院被告前案紀
    錄表一份在卷可按，其犯罪之動機、目的、以行使偽造私文
    書手段使零點一公司獲核貸二百萬元，對真正名義人及金融
    機構所造成之損害，及其否認犯行，未見悔意，犯後態度欠
    佳等一切情狀，量處有期徒刑壹年，以示懲儆。又被告上開
    犯罪時間在96年4月24日以前，應依中華民國96年罪犯減刑
    條例第2條第1項第3款之規定，減其宣告刑二分之一，並諭
    知易科罰金之折算標準以銀元佰元（即新臺幣玖佰元）折
    算壹日。如附表所示之借據，已因被告行使而成為銀行之存
    查歸檔文件，並非被告所有，自不得宣告沒收，惟被告於如
    附表所示借據上連帶保證人欄及借據增字部分偽造之「乙○○」印文及用以偽造該等印文之印章二枚（雖未扣案，但未
    能證明業已滅失），既均屬偽造之印文及印章，自應均依刑
    法第219條規定宣告沒收。又按刑法上之偽造署押罪，係指
    未經本人同意而擅自偽造其人之署押者而言，故必所虛偽填
    載之他人姓名，具有表示本人簽名之意思者，始克相當。如
    僅書寫姓名以資識別，並未表示本人簽名之意思者，尚不生
    偽造署押之問題（最高法院70年度台上字第2480號判例、85
    年度台上字第1549號判決、83年度台上字第844號判決意旨
    可資參照）。經查，被告雖自行或利用林明彰（此據證人林
    明彰及被告於原審法院審理時陳明在卷）在如附表所示借據
    之連帶保證人欄上書寫「乙○○」姓名各一枚，然依91年7
    月12日授信約定書留存印鑑式樣為「乙○○」之印文，足見
    如附表所示連帶保證人欄所蓋「乙○○」印文部分，始具有
    表示本人簽名之意思，至同欄位所書寫「乙○○」姓名之記
    載僅具識別連帶保證人為何人之作用，該等欄位「乙○○」
    之姓名各一枚，即非偽造之署押，是難依刑法第219條之規
    定宣告沒收，公訴意旨認上開欄位書寫之「乙○○」為署名
    ，容有誤會，併此敘明。
五、公訴意旨另以：被告前揭行使偽造之92年1月24日、92年7月
    21日借據，使華南銀行陷於錯誤准予撥付上開貸款及展期，
    涉犯刑法第339條第1項之詐欺取財罪及同條第2項之詐欺得
    利罪云云。惟按犯罪事實應依證據認定之，無證據不得認定
    犯罪事實；又不能證明被告犯罪或其行為不罰者，應諭知無
    罪之判決，為刑事訴訟法第154條第2項、第301條第1項所明
    定。經查，被告以零點一公司名義向銀行貸款，除自己當連
    帶保證人外，並邀公司員工林明彰為連帶保證人，該公司並
    按月繳息至92年12月22日，期間長達一年半，自難認其係詐
    欺貸款，被告行使偽造乙○○名義之私文書，應係貪圖方便
    ，避免再找保證人重新對保之麻煩，難認有詐欺銀行之故意
    。至於該筆貸款得以延期清償，自係銀行權衡借款人信用之
    結果。是以，被告此部分犯罪尚屬不能成立，此外，復查無
    其他積極證據足認被告有前開犯行，原應為無罪之諭知，惟
    公訴意旨認此部分與前開有罪部分有修正前連續犯及牽連犯
    之裁判上一罪關係，爰不另為無罪之諭知。
據上論斷，應依刑事訴訟法第369條第1項前段、第364條、第299
條第1項前段，刑法第2條第1項前段、第56條（修正前）、第216
條、第210條、第41條第1項前段（修正前）、第219條，罰金罰
鍰提高標準條例第2條（修正前），中華民國96年罪犯減刑條例
第2條第1項第3款、第7條、第9條，現行法規所定貨幣單位折算
新臺幣條例第2條，判決如主文。
本案經檢察官陳玉珍到庭執行職務。
中    華    民    國    97    年    10    月    17    日
                  刑事第十二庭  審判長法  官  蔡永昌
                                      法  官  蔡新毅
                                      法  官  陳榮和
以上正本證明與原本無異。
如不服本判決，應於收受送達後十日內向本院提出上訴書狀，其
未敘述上訴之理由者並得於提起上訴後十日內向本院補提理由書
（均須按他造當事人之人數附繕本）。
                                      書記官  林吟玲
中    華    民    國    97    年    10    月    17    日
附錄：本案論罪科刑法條全文
刑法第216條
行使第210條至第215條之文書者，依偽造、變造文書或登載不實
事項或使登載不實事項之規定處斷。
刑法第210條
偽造、變造私文書，足以生損害於公眾或他人者，處5年以下有
期徒刑。
附表：
91年7月17日、92年1月24日、92年7月21日借據連帶保證人欄及
92年1月24日借據增字部分「乙○○」印文共4枚及用以偽造該等
印文之印章2枚。


司法院資訊處製作；財團法人民間司法改革基金會備份。
